---
title: "Cours R - packages stringr"
output: 
  html_document:
    css: "styles.css"
date: "2025-04-10"
---

```{r setup, include=FALSE}
knitr::opts_chunk$set(echo = TRUE)
library(stringr)
```

# Programmation avec le package **stringr**

#### 1.Détection et recherche
#### 2.Extraction et remplacement
#### 3.Manipulation de texte
#### 4.Manipulations avancées avec des regex
#### 5.Fonctions utilitaires

# Détection et recherche

##  Exemple de `str_detect()`

Description: Vérifie si un motif est présent dans une chaîne de caractères.

```{r, include=TRUE, eval=TRUE, results='asis'}
textes = c("Bonjour", "hello", "salut", "hi")
result_detect = str_detect( textes, "ut" )
print(result_detect)
```

##  Exemple de `str_count()`

Description: Compte le nombre d'occurrences d'un motif dans une chaîne.

```{r, include=TRUE, eval=TRUE, results='asis'}
# Compte le nombre d'occurrences de 'l'
result_count = str_count(textes, "l")
print(result_count)
```

##  Exemple de `str_locate()`

Description: Localise la première occurrence d'un motif dans une chaîne.

```{r, include=TRUE, eval=TRUE, results='asis'}
# Localise la première occurrence de 'o'
result_locate = str_locate(textes, "o")
print(result_locate)
```

##  Exemple de `str_locate_all()`

Description: Localise toutes les occurrences d'un motif dans une chaîne.

```{r, include=TRUE, eval=TRUE, results='asis'}
# Localise toutes les occurrences de 'o'
result_locate_all = str_locate_all(textes, "o")
print(result_locate_all)
```

##  Exemple de `str_match()`

Description: Extrait des groupes capturés par un motif regex.

```{r, include=TRUE, eval=TRUE, results='asis'}
emails = c("test@example.com", "contact@domain.org")
# Extrait l'utilisateur et le domaine de l'email
result_match = str_match(emails, "([a-z]+)@([a-z]+)\\.")
print(as.matrix(result_match))
```

Colonne 1 : Tout ce qui a matché ("test@example.")

Colonne 2 : Premier groupe de capture ("test")

Colonne 3 : Deuxième groupe de capture ("example")

##  Exemple de `str_match_all()`

Description: Extrait tous les groupes capturés par un motif regex.

```{r, include=TRUE, eval=TRUE, results='asis'}
# Extrait tous les groupes capturés dans une chaîne
emailsList = c("test@example.com", "contact@sub.domain.org", "admin@another.sub.domain.com")
result_match_all = str_match_all(emailsList, "([a-z]+)@([a-z]+)((?:\\.[a-z]+)*)\\.")
print(do.call(rbind,result_match_all))
```

Le pattern (?:\\.[a-z]+)* permet de capturer plusieurs niveaux de sous-domaines




# Extraction et remplacement

##  Exemple de `str_extract()`

Description: Extrait la première occurrence d'un motif (regex).

```{r, include=TRUE, eval=TRUE, results='asis'}
# Extrait la première partie d'un email (avant '@')
result_extract = str_extract(emails, "[a-z]+@")
print(result_extract)
```

## Exemple de `str_extract_all()`

Description: Extrait toutes les occurrences d'un motif (regex).

```{r, include=TRUE, eval=TRUE, results='asis'}
# Extrait toutes les occurrences d'un motif
result_extract_all = str_extract_all(emails, "[a-z]+")
print(result_extract_all)
```

## Exemple de `str_replace()`

Description: Remplace la première occurrence d'un motif par un remplacement.

```{r, include=TRUE, eval=TRUE, results='asis'}
# Remplace le premier 'o' par 'X'
result_replace = str_replace(textes, "o", "X")
print(result_replace)
```

## Exemple de `str_replace_all()`

```{r, include=TRUE, eval=TRUE, results='asis'}
# Remplace tous les 'o' par 'X'
result_replace_all = str_replace_all(textes, "o", "X")
print(result_replace_all)
```

## Exemple de `str_sub()`

Description: Extrait une sous-chaîne de caractères entre deux indices.

```{r, include=TRUE, eval=TRUE, results='asis'}
# Extrait les caractères de position 1 à 3
result_sub = str_sub(textes, 1, 3)
print(result_sub)
```

## Exemple de `str_trim()`

Description: Supprime les espaces blancs en début et fin de chaîne.

```{r, include=TRUE, eval=TRUE, results='asis'}
# Texte avec espaces
textes_espaces = c("  Bonjour  ", "  hello   ")
# Supprime les espaces en début et fin
result_trim = str_trim(textes_espaces)
print(result_trim)
```

## Exemple de `str_pad()`

Description: Remplit une chaîne de caractères à une longueur spécifiée.

```{r, include=TRUE, eval=TRUE, results='asis'}
# Remplir les chaînes pour atteindre une longueur de 10
result_pad = str_pad(textes, width = 10, side = "both", pad = "-")
print(result_pad)
```

## Exemple de `str_to_lower()`,`str_to_upper()`,`str_to_title()`,`str_to_sentence()`

Description: Convertit une chaîne en majuscules, majuscules, titre, phrase

```{r, include=TRUE, eval=TRUE, results='asis'}
# Convertir en majuscules
result_upper = str_to_upper(textes)
print(result_upper)

str_to_lower(c("HELLO", "WORLD"))
str_to_upper(c("hello", "world"))
str_to_title(c("hello world", "bonjour tout le monde"))
str_to_sentence(c("hello. world", "bonjour. tout le monde"))
```

## Exemple de `str_to_lower()`

Description: Convertit une chaîne en minuscules.

```{r, include=TRUE, eval=TRUE, results='asis'}
# Convertir en minuscules
result_lower = str_to_lower(textes)
print(result_lower)
```

# Manipulation de texte

## Exemple de `str_c()`

Description: Concatène des chaînes de caractères (équivalent de paste()).

```{r, include=TRUE, eval=TRUE, results='asis'}
# Concaténer les chaînes avec un séparateur
result_concat = str_c(textes, "!", sep = "")
print(result_concat)
```

## Exemple de `str_flatten()`

Description: Fusionne un vecteur de chaînes de caractères en une seule chaîne.

```{r, include=TRUE, eval=TRUE, results='asis'}
# Fusionner le vecteur en une seule chaîne
result_flatten = str_flatten(textes, collapse = "-")
print(result_flatten)
```

## Exemple de `str_split()`

Description: Divise une chaîne en un vecteur selon un séparateur.

```{r, include=TRUE, eval=TRUE, results='asis'}
# Diviser une phrase selon un tiret
phrases = c("Bonjour@le-monde", "hello@world")
result_split = str_split(phrases, "@")
print(result_split)
```

## Exemple de `str_split_fixed()`

Description: Divise une chaîne en un nombre fixe de parties.

```{r, include=TRUE, eval=TRUE, results='asis'}
# Diviser en 2 parties
result_split_fixed = str_split_fixed("Bonjour@le--monde", "-", 2)
print(result_split_fixed)
```

## Exemple de `str_split()`

Description: Divise une chaîne en un nombre spécifié de parties.

```{r, include=TRUE, eval=TRUE, results='asis'}
# Diviser en 3 parties
result_split_n = str_split("Bonjour-le-monde", "-", n = 3)
print(result_split_n)
```

## Exemple de `str_replace_na()`

Description: Remplace les valeurs NA par une chaîne spécifique.

```{r, include=TRUE, eval=TRUE, results='asis'}
# Vecteur avec une valeur NA
textes_na = c("Bonjour", NA, "salut", NA)
# Remplacer les NA par "Inconnu"
result_replace_na = str_replace_na(textes_na, "Inconnu")
print(result_replace_na)
```

# Manipulations avancées avec des regex

## Exemple de `str_view()`

Description: Affiche visuellement une chaîne et les correspondances regex dans un environnement interactif (généralement utilisé avec RStudio).

```{r, include=TRUE, eval=TRUE, results='asis'}
# Affiche visuellement les correspondances pour le motif regex
str_view(emails, "[a-z]+@")
```

## Exemple de `str_view_all()`

Description: Affiche toutes les correspondances d'une expression régulière dans une chaîne.

```{r, include=TRUE, eval=TRUE, results='asis'}
# Afficher toutes les correspondances pour les domaines d'email
str_view_all(emails, "[a-z]+\\.")
```

# Fonctions utilitaires

## Exemple de `str_length()`

Description: Renvoie la longueur d'une chaîne de caractères.

```{r, include=TRUE, eval=TRUE, results='asis'}
# Longueur des chaînes
result_length = str_length(textes)
print(result_length)
```

## Exemple de `str_remove()`

Description: Supprime la première occurrence d’un motif regex dans une chaîne.

```{r, include=TRUE, eval=TRUE, results='asis'}
# Supprimer la première occurrence de 'o'
result_remove = str_remove(textes, "o")
print(result_remove)
```

## Exemple de `str_remove_all()`

Description: Supprime toutes les occurrences d’un motif regex dans une chaîne.

```{r, include=TRUE, eval=TRUE, results='asis'}
# Supprimer toutes les occurrences de 'o'
result_remove_all = str_remove_all(textes, "o")
print(result_remove_all)
```

## Exemple de `str_subset()`

Description: Retourne un sous-ensemble des chaînes qui correspondent à un motif.

```{r, include=TRUE, eval=TRUE, results='asis'}
# Retourner les chaînes qui contiennent 'o'
result_subset = str_subset(textes, "o")
print(result_subset)
```

## Exemple de `str_dup()`

Description: Duplique les chaînes de caractères un certain nombre de fois.

```{r, include=TRUE, eval=TRUE, results='asis'}
# Dupliquer chaque chaîne 3 fois
result_dup = str_dup(textes, 3)
print(result_dup)
```

## Exemple de `str_pad()`

Description: Complète une chaîne de caractères à gauche, à droite ou des deux côtés.

```{r, include=TRUE, eval=TRUE, results='asis'}
# Compléter chaque chaîne pour atteindre une longueur de 12 caractères
result_pad = str_pad(textes, 12, side = "both", pad = "*")
print(result_pad)
```

## Exemple de `str_sort()`

Description: Trie un vecteur de chaînes de caractères.

```{r, include=TRUE, eval=TRUE, results='asis'}
# Trier les chaînes par ordre alphabétique
result_sort = str_sort(textes)
print(result_sort)
```

## Exemple de `str_subset()`

Description: Retourne les éléments d'un vecteur qui correspondent à un motif.

```{r, include=TRUE, eval=TRUE, results='asis'}
# Subset des textes contenant "o"
result_subset = str_subset(textes, "o")
print(result_subset)
```

## Exemple de `str_dup()` 

Description: Cette fonction permet de dupliquer une chaîne un nombre spécifié de fois.

```{r, include=TRUE, eval=TRUE, results='asis'}
# Dupliquer chaque chaîne dans le vecteur 'textes' 3 fois
textes = c("Bonjour", "hello", "salut", "hi")
result_dup = str_dup(textes, 3)
print(result_dup)
```

## Exemple de `str_pad()` 

Description: Cette fonction permet de remplir une chaîne de caractères afin d'atteindre une longueur spécifiée. Vous pouvez spécifier le côté où vous souhaitez ajouter des caractères et le caractère de remplissage.

```{r, include=TRUE, eval=TRUE, results='asis'}
# Compléter chaque chaîne pour atteindre une longueur de 12 caractères
textes = c("Bonjour", "hello", "salut", "hi")
result_pad_both = str_pad(textes, 12, side = "both", pad = "*")
print(result_pad_both)
```

```{r, include=TRUE, eval=TRUE, results='asis'}
# Compléter chaque chaîne pour atteindre une longueur de 10 caractères (remplissage à gauche)
result_pad_left = str_pad(textes, 10, side = "left", pad = "#")
print(result_pad_left)
```

```{r, include=TRUE, eval=TRUE, results='asis'}
# Compléter chaque chaîne pour atteindre une longueur de 10 caractères (remplissage à droite)
result_pad_right = str_pad(textes, 10, side = "right", pad = "_")
print(result_pad_right)
```

## Exemple de `str_sort()` 

Description: Cette fonction permet de trier un vecteur de chaînes de caractères en ordre alphabétique.

```{r, include=TRUE, eval=TRUE, results='asis'}
# Trier le vecteur de chaînes de caractères
textes = c("Bonjour", "hello", "salut", "hi")
result_sort = str_sort(textes)
print(result_sort)
```

## Exemple de `str_which()` 

Description: Cette fonction renvoie les indices des éléments qui correspondent à un motif donné.

```{r, include=TRUE, eval=TRUE, results='asis'}
# Trouver les indices des chaînes contenant 'o'
textes = c("Bonjour", "hello", "salut", "hi")
result_which = str_which(textes, "o")
print(result_which)
```

```{r, include=TRUE, eval=TRUE, results='asis'}
# Trouver les indices des chaînes contenant "e"
result_which_e = str_which(textes, "e")
print(result_which_e)
```

