---
title: "Cours R - packages lubridate"
output: 
  html_document:
    css: "styles.css"
date: "2025-04-10"
---

```{r, include=FALSE, eval=TRUE, results='asis'}
library(lubridate)    
```

Le package `lubridate` facilite la manipulation des dates et des heures en R. Il permet une conversion simple et rapide entre différents formats de dates et d'heures, ainsi 
que l'extraction et la modification de leurs composants.

### Fonctions de conversion des chaînes de caractères en dates/horaires

- **`ymd()`** : Convertit une chaîne en date, au format "YYYY-MM-DD".
- **`mdy()`** : Convertit une chaîne en date, au format "MM-DD-YYYY".
- **`dmy()`** : Convertit une chaîne en date, au format "DD-MM-YYYY".
- **`ymd_hms()`** : Convertit une chaîne en date et heure, au format "YYYY-MM-DD HH:MM:SS".
- **`mdy_hms()`** : Convertit une chaîne en date et heure, au format "MM-DD-YYYY HH:MM:SS".
- **`dmy_hms()`** : Convertit une chaîne en date et heure, au format "DD-MM-YYYY HH:MM:SS".
- **`ymd_hm()`** : Convertit une chaîne en date et heure (sans secondes), au format "YYYY-MM-DD HH:MM".
- **`mdy_hm()`** : Convertit une chaîne en date et heure (sans secondes), au format "MM-DD-YYYY HH:MM".
- **`dmy_hm()`** : Convertit une chaîne en date et heure (sans secondes), au format "DD-MM-YYYY HH:MM".
- **`now()`** : Renvoie la date et l'heure actuelles.
- **`today()`** : Renvoie la date d'aujourd'hui sans l'heure.

### Fonctions pour extraire et manipuler des composants de dates

- **`year()`** : Renvoie l'année d'une date.
- **`month()`** : Renvoie le mois d'une date (de 1 à 12).
- **`day()`** : Renvoie le jour du mois d'une date.
- **`hour()`** : Renvoie l'heure d'une date.
- **`minute()`** : Renvoie les minutes d'une date.
- **`second()`** : Renvoie les secondes d'une date.
- **`wday()`** : Renvoie le jour de la semaine (1 = dimanche, 7 = samedi).
- **`yday()`** : Renvoie le jour de l'année (1 à 365/366).
- **`week()`** : Renvoie la semaine de l'année.
- **`quarter()`** : Renvoie le trimestre de l'année.

### Manipulation de dates et heures

- **`add_with_rollback()`** : Ajoute une durée à une date, en ajustant pour les dépassements (par exemple, mois de février).
- **`rollback()`** : Ajuste la date pour qu'elle tombe sur un jour spécifique (par exemple, dernier jour du mois).
- **`floor_date()`** : Arrondit une date au début de l'unité spécifiée (par exemple, au début du mois).
- **`ceiling_date()`** : Arrondit une date à la fin de l'unité spécifiée (par exemple, à la fin de l'année).
- **`round_date()`** : Arrondit une date au jour le plus proche.

### Calcul des différences entre dates

- **`interval()`** : Crée un objet de type "intervalle" entre deux dates.
- **`difftime()`** : Calcule la différence entre deux dates ou heures.
- **`time_length()`** : Calcule la longueur d'un intervalle en unités spécifiées (ex : jours, mois, années).
- **`period()`** : Crée une période spécifiée (ex : 3 mois, 1 jour).
- **`duration()`** : Crée une durée, un nombre fixe de secondes.

### Fonctions de formatage et de conversion

- **`format()`** : Formate une date en chaîne selon un format spécifique.
- **`strptime()`** : Convertit une chaîne en date en fonction d'un format spécifié.
- **`as_datetime()`** : Renvoie la date et l'heure sous forme de chaîne au format "YYYY-MM-DD HH:MM:SS".

### Autres utilitaires

- **`is.Date()`** : Vérifie si un objet est une date.
- **`is.period()`** : Vérifie si un objet est une période (ex : durée).

## Conversion depuis différents formats

```{r, include=TRUE, eval=TRUE, results='asis'}
ymd("2023-04-07", tz="Europe/Paris")       # Format Année-Mois-Jour
mdy("04-07-2023")       # Format Mois-Jour-Année 
dmy("07-04-2023")       # Format Jour-Mois-Année

# Avec heures
ymd_hms("2023-04-07 14:30:00")  # Avec secondes
ymd_hm("2023-04-07 14:30")      # Sans secondes
dmy_hms("07-04-2023 14:30:00")  # Format européen avec heures
```

## Extraction de composants de la date

```{r, include=TRUE, eval=TRUE, results='asis'}
date_exemple = ymd_hms("2023-04-07 14:30:45")
year(date_exemple)    # Année (2023)
month(date_exemple)   # Mois (4)
day(date_exemple)     # Jour (7)
hour(date_exemple)    # Heure (14)
minute(date_exemple)  # Minute (30)
second(date_exemple)  # Seconde (45)

# Autres fonctions utiles
wday(date_exemple)    # Jour de semaine (6 = vendredi)
yday(date_exemple)    # Jour de l'année (97)
quarter(date_exemple) # Trimestre (2)
```

## Récupérer la date et l'heure actuelle

```{r, include=TRUE, eval=TRUE, results='asis'}
current_datetime = now()
print(current_datetime)  # Affiche la date et l'heure actuelles
today()
```

## Conversion en date et datetime

```{r, include=TRUE, eval=TRUE, results='asis'}
current_date = today()
as_date(current_date)
```

```{r, include=TRUE, eval=TRUE, results='asis'}
date_val = as_date("2023-04-07")
print(date_val)  # Affiche "2023-04-07"
```

```{r, include=TRUE, eval=TRUE, results='asis'}
datetime_val = as_datetime("2023-04-07 14:30:00")
print(datetime_val)  # Affiche "2023-04-07 14:30:00"
seconds()
```

## Création d'objets de durée

```{r, include=TRUE, eval=TRUE, results='asis'}
duration_in_seconds = seconds(120)  # 120 secondes
print(duration_in_seconds)  # Affiche "120 secs"

duration_in_minutes = minutes(10)  # 10 minutes
print(duration_in_minutes)  # Affiche "10 mins"

duration_in_hours = hours(5)  # 5 heures
print(duration_in_hours)  # Affiche "5 hours"

duration_in_days = days(3)  # 3 jours
print(duration_in_days)  # Affiche "3 days"

duration_in_weeks = weeks(2)  # 2 semaines
print(duration_in_weeks)  # Affiche "2 weeks"

duration_in_months = months(4)  # 4 mois
print(duration_in_months)  # Affiche "4 months"

duration_in_years = years(1)  # 1 an
print(duration_in_years)  # Affiche "1 year"
```

## Ajoute une durée à une date, en ajustant pour les dépassements (par exemple, mois de février).

```{r, include=TRUE, eval=TRUE, results='asis'}
new_date = add_with_rollback(ymd("2023-01-31"), months(1))
print(new_date)  # Affiche "2023-02-28" car février n'a que 28 jours en 2023
```

## Ajuste la date pour qu'elle tombe sur un dernier / premier jour du mois précédent

```{r, include=TRUE, eval=TRUE, results='asis'}
rollback_date = rollback(ymd("2023-03-15"), roll_to_first = TRUE)
print(rollback_date)  # Affiche "2023-03-01"

rollforward_data = rollforward(ymd("2023-03-15"), roll_to_first = TRUE)
print(rollforward_data)  # Affiche "2023-04-01"
```

## Avance une date d'une durée spécifique (ex : +1 mois, +3 jours).

```{r, include=TRUE, eval=TRUE, results='asis'}
advanced_date = ymd("2023-04-07") + months(1) + days(3)
print(advanced_date)  # Affiche "2023-05-10"
```

## Gestion des fuseaux horaires

```{r, include=TRUE, eval=TRUE, results='asis'}
# Création d'un datetime avec un fuseau horaire spécifique (UTC)
datetime_utc <- ymd_hms("2023-04-07 14:30:00", tz = "UTC")
print(datetime_utc)  # Affiche "2023-04-07 14:30:00 UTC"

# Conversion vers un autre fuseau horaire (Europe/Paris)
datetime_paris <- with_tz(datetime_utc, "Europe/Paris")
print(datetime_paris)  # Affiche "2023-04-07 16:30:00 CEST" (+2h en été)

# Ajout d'heures en conservant le fuseau horaire
datetime_paris_plus_3h <- datetime_paris + hours(3)
print(datetime_paris_plus_3h)  # Affiche "2023-04-07 19:30:00 CEST"

# Conversion vers un troisième fuseau (New York)
datetime_ny = with_tz(datetime_paris_plus_3h, "America/New_York")
print(datetime_ny)  # Affiche "2023-04-07 13:30:00 EDT" (-6h depuis Paris)

# Force un fuseau horaire sans conversion (changement d'affichage seulement)
force_tz_exemple = force_tz(datetime_paris, "Asia/Tokyo")
print(force_tz_exemple)  # Affiche "2023-04-07 16:30:00 JST" (même instant, tz différente)
```

## Modifie une ou plusieurs composantes de la date (ex : changer l'année ou le mois).

```{r, include=TRUE, eval=TRUE, results='asis'}
new_date_set = ymd("2023-04-07")
year(new_date_set) = 2025
month(new_date_set) = 12
print(new_date_set)    # Affiche "2025-12-07"
```

## Arrondit une date à l'unité spécifiée (par exemple, au début du mois).
                                                 
```{r, include=TRUE, eval=TRUE, results='asis'}
rounded_date_floor = floor_date(datetime_val, "month")
print(rounded_date_floor)  # Affiche "2023-04-01"
```

## Arrondit une date à la fin de l'unité spécifiée (par exemple, à la fin de l'année).

```{r, include=TRUE, eval=TRUE, results='asis'}
rounded_date_ceiling = ceiling_date(datetime_val, "year")
print(rounded_date_ceiling)  # Affiche "2024-01-01"
```

## Arrondit une date à l'unité spécifiée (par exemple, au jour le plus proche).

```{r, include=TRUE, eval=TRUE, results='asis'}
rounded_date_round = round_date(datetime_val, "day")
print(rounded_date_round)  # Affiche "2023-04-07"
```

## Crée un objet de type "intervalle" entre deux dates.

```{r, include=TRUE, eval=TRUE, results='asis'}
start_date = ymd("2023-01-01")
end_date = ymd("2023-04-07")
date_interval = interval(start_date, end_date)
print(date_interval)  # Affiche "2023-01-01 -- 2023-04-07"
```

## Calcule la différence entre deux dates ou heures.

```{r, include=TRUE, eval=TRUE, results='asis'}
time_diff = difftime(end_date, start_date, units = "days")
print(time_diff)  # Affiche "96 days"
```

## Calcule la longueur d'un intervalle en unités spécifiées (ex : jours, mois, années).

```{r, include=TRUE, eval=TRUE, results='asis'}

length_in_days = time_length(date_interval,'year')
print(length_in_days)  # Affiche "96"
```

## Calcule l'âge d'une personne à partir d'une date de naissance.

```{r, include=TRUE, eval=TRUE, results='asis'}
birth_date = ymd("1990-04-07")
today_date = today()
age = as.period(interval(birth_date, today_date))$year
print(age)  # Affiche l'âge basé sur la date actuelle
```

## Crée une période spécifiée (ex : 3 mois, 1 jour).

```{r, include=TRUE, eval=TRUE, results='asis'}
period_value = period(3, "months")
print(period_value)  # Affiche "3 months"
```

## Crée une durée, un nombre fixe de secondes.

```{r, include=TRUE, eval=TRUE, results='asis'}
duration_value = duration(3600)  # 3600 secondes = 1 heure
print(duration_value)  # Affiche "1 hours"
```

## Formate une date en chaîne selon un format spécifique.

```{r, include=TRUE, eval=TRUE, results='asis'}
formatted_date = format(ymd("2023-04-07"), "%A, %d %B %Y")
print(formatted_date)  # Affiche "Friday, 07 April 2023"
```

## Convertit une chaîne en date en fonction d'un format spécifié.

```{r, include=TRUE, eval=TRUE, results='asis'}
datetime_str = strptime("07-04-2023 14:30", "%d-%m-%Y %H:%M")
print(datetime_str)  # Affiche "2023-04-07 14:30:00"
```

## Vérifie si un objet est une date.

```{r, include=TRUE, eval=TRUE, results='asis'}
date_check = is.Date(ymd("2023-04-07"))
print(date_check)  # Affiche "TRUE"
```

## Vérifie si un objet est une période (ex : durée).

```{r, include=TRUE, eval=TRUE, results='asis'}
period_check = is.period(period(3, "months"))
print(period_check)  # Affiche "TRUE"
```






