---
title: "Programmation fonctionnelle avec le package **purrr**"
output: 
  html_document:
    css: "styles.css"
---

```{r, include=FALSE, eval=TRUE, results='asis'}
library(dplyr)
library(purrr)
library(tidyr)
library(nycflights13)
```


# Introduction

purrr est une bibliothèque du tidyverse qui fournit des outils pour manipuler des listes et des vecteurs avec des fonctions de type fonctionnel. Elle permet de simplifier le code en évitant les boucles et en utilisant des fonctions comme map() et ses variantes.

Les fonctions `map()` et ses variantes :

`map()` et ses variantes ( `map_lgl()`, `map_int()`, `map_dbl()`, etc.) permettent de transformer des listes et des vecteurs de manière élégante.
Chaque variante retourne un type spécifique de données : logique, entier, double, etc.
Gestion des erreurs avec purrr : purrr fournit des outils comme `possibly()` et `safely()` pour gérer les erreurs sans interrompre le flux du programme.
Ces fonctions sont particulièrement utiles lorsqu'on travaille avec des données susceptibles de contenir des valeurs manquantes ou des erreurs.

# Fonctions de base 

### Exemple de `map()`

```{r, include=TRUE, eval=TRUE, results='asis'}
# Applique une fonction à chaque élément d'une liste et retourne une liste
numbers = list(1, 2, 3, 4)

# Approche R base avec lapply
base_r_result = lapply(numbers, function(x) x + 1)
print( base_r_result )

# Approche purrr avec map
purrr_result = map(numbers, ~ .x + 1)
print( purrr_result )

# Approche R base avec boucle for
result_for = vector("list", length(numbers))
for(i in seq_along(numbers)) {
  result_for[[i]] = numbers[[i]] + 1
}
print( result_for )

# Les trois approches donnent le même résultat, mais purrr est plus :
# - Concis : utilisation de la formule ~ .x
# - Cohérent : toutes les fonctions map suivent la même logique
# - Composable : fonctionne bien dans les pipes %>%
```

## Exemple de `map_lgl()` 
```{r, include=FALSE, eval=TRUE, results='asis'}
# Retourne un vecteur logique (TRUE/FALSE)
result_map_lgl = map_lgl(numbers, ~ .x %% 2 == 0)
print("Exemple de map_lgl() : Vérifier si chaque nombre est pair")
print(result_map_lgl)
```

## Exemple de `map_int()`
```{r, include=FALSE, eval=TRUE, results='asis'}
# Retourne un vecteur entier (integer).
result_map_int = map_int(numbers, ~ .x * 2)
print("Exemple de map_int() : Multiplier chaque nombre par 2")
print(result_map_int)
```

## Exemple de `map_dbl()`
```{r, include=FALSE, eval=TRUE, results='asis'}
# Retourne un vecteur numérique (double).
result_map_dbl = map_dbl(numbers, ~ .x + 0.5)
print("Exemple de map_dbl() : Ajouter 0.5 à chaque nombre")
print(result_map_dbl)
```

## Exemple de `map_chr()`
```{r}
# Retourne un vecteur de caractères (character).
result_map_chr = map_chr(numbers, ~ paste("Numéro", .x))
print("Exemple de map_chr() : Convertir les nombres en texte")
print(result_map_chr)
```

## Exemple de `map_vec()`
```{r}
# Retourne un vecteur (integer ou double selon le type de sortie).
result_map_vec = map_vec(numbers, ~ .x * 3)
print("Exemple de map_vec() : Multiplier chaque nombre par 3")
print(result_map_vec)
```

## Exemple de `walk()`
```{r}
# Exécute une fonction pour chaque élément mais ne retourne rien (utilisé pour les effets de bord comme print()).
walk(numbers, ~ print(paste("Nombre:", .x)))
print("Exemple de walk() : Afficher chaque nombre")
```

## Exemple de `map_if()`
```{r}
# Applique une transformation seulement si une condition est vraie.
result_map_if = map_if(numbers, ~ .x %% 2 == 0, ~ .x * 2)
print("Exemple de map_if() : Multiplier par 2 uniquement les nombres pairs")
print(result_map_if)
```

## Exemple de `map_at()` 
```{r}
# Applique une transformation uniquement à certaines positions.
result_map_at = map_at(numbers, c(1, 3), ~ .x + 5)
print("Exemple de map_at() : Ajouter 5 aux éléments 1 et 3")
print(result_map_at)
```

## Exemple de `map_depth()`
```{r}
# Applique une fonction à une profondeur spécifique d'une liste imbriquée.
nested_list = list(list(1, 2), list(3, 4))
result_map_depth = map_depth(nested_list, 2, ~ .x + 1)
print("Exemple de map_depth() : Ajouter 1 à chaque élément de la profondeur 2")
print(result_map_depth)
```

## Exemple de `modify_depth()` 
```{r}
result_modify_depth = modify_depth(nested_list, 2, ~ .x * 2)
print("Exemple de modify_depth() : Multiplier chaque élément de la profondeur 2 par 2")
print(result_modify_depth)
```

## Exemple de `map2()` 
```{r}
# Applique une fonction à deux listes en parallèle.
numbers2 = list(5, 6, 7, 8)
result_map2 = map2(numbers, numbers2, ~ .x + .y)
result_map2_func = map2(numbers, numbers2, function( number, number2 ) number + number2 )
print("Exemple de map2() : Additionner les éléments de deux listes correspondantes")
print(result_map2)
```

## Exemple de `map2_lgl()`
```{r}
result_map2_lgl = map2_lgl(numbers, numbers2, ~ .x > .y)
print("Exemple de map2_lgl() : Comparer si les éléments de numbers sont supérieurs à ceux de numbers2")
print(result_map2_lgl)
```

## Exemple de `pmap()`
```{r}
# Applique une fonction à plusieurs listes simultanément
result_pmap = pmap(list(numbers, numbers2), ~ .x + .y)
print("Exemple de pmap() : Additionner les éléments de deux listes (utilisation de pmap)")
print(result_pmap)

vec1 = c(1, 2, 3)
vec2 = c(4, 5, 6)
vec3 = c(7, 8, 9)

# Utilisation de pmap pour additionner les éléments des trois vecteurs
#result_pmap = pmap(list(vec1, vec2, vec3), ~ .x + .y + .z)
#print(result_pmap)

result_pmap_func = pmap(list(vec1, vec2, vec3), function(x, y, z) x + y + z)
print(result_pmap_func)
```

## Exemple de `pmap_lgl()`
```{r}
result_pmap_lgl = pmap_lgl(list(numbers, numbers2), ~ .x == .y)
print("Exemple de pmap_lgl() : Comparer les éléments des deux listes")
print(result_pmap_lgl)
```

## Exemple de `map_dfr() et map_dfc()` 
```{r}
# Combine des dataframes en lignes (map_dfr) ou en colonnes (map_dfc).
data_list = list(data.frame(a = 1:3), data.frame(a = 4:6))
result_map_dfr = map_dfr(data_list, bind_rows)
print("Exemple de map_dfr() : Combiner les dataframes de la liste")
print(result_map_dfr)

result_map_dfc = map_dfc(data_list, bind_cols)
print("Exemple de map_dfc() : Combiner les dataframes par colonnes")
print(result_map_dfc)
```

## Exemple de `modify() et modify_if()`
```{r}
# similaire à map() mais retourne un objet du même type que l'entrée.
numbers3 = list(1, 2, 3, 4)
result_modify = modify(numbers3, ~ .x + 2)
print("Exemple de modify() : Ajouter 2 à chaque élément")
print(result_modify)

result_modify_if = modify_if(numbers3, ~ .x %% 2 == 0, ~ .x * 3)
print("Exemple de modify_if() : Multiplier les nombres pairs par 3")
print(result_modify_if)
```

## Exemple de `imap() et imap_lgl()`
```{r}
# Comme map(), mais prend en compte l'index de chaque élément.
result_imap = imap(numbers, ~ paste("Indice", .y, "valeur", .x))
print("Exemple de imap() : Inclure l'indice et la valeur dans un texte")
print(result_imap)

result_imap_lgl = imap_lgl(numbers, ~ .x %% 2 == 0)
print("Exemple de imap_lgl() : Vérifier si les éléments sont pairs en utilisant l'indice")
print(result_imap_lgl)
```

## Exemple de `pluck()`
```{r}
# Extrait un élément profondément imbriqué dans une liste.
nested_list2 = list(a = list(b = list(c = 10)))
result_pluck = pluck(nested_list2, "a", "b", "c")
print("Exemple de pluck() : Accéder à un élément profond d'une liste")
print(result_pluck)
```

# Exemple d'analyse de données: package **nycflights13** - Airline on-time data for all flights departing NYC in 2013

## Exemple : analyse des retours de vols

### input: data flights & output: carrier_info_final

```{r}
carrier_info_final = flights %>%
  group_by(carrier) %>%
  nest() %>%
  mutate(
    # Partie 1 : Calcul de la taille des données et identification des compagnies avec plus de 500 vols
    data_size = map_int(data, nrow),
    
    over_500_flights = map_lgl(data, ~nrow(.x) > 500),
    
    # Partie 2 : Calcul des retards et des moyennes
    delayed_flights = map_int(data, ~sum(.x$dep_delay > 0, na.rm = TRUE)),
    
    # Utilisation de `if_else` pour éviter de retourner un `NA_real_` pour les moyennes
    avg_dep_delay = map_dbl(data, ~if_else(nrow(.x) > 0, mean(.x$dep_delay, na.rm = TRUE), NA_real_)),
    avg_arr_delay = map_dbl(data, ~if_else(nrow(.x) > 0, mean(.x$arr_delay, na.rm = TRUE), NA_real_)),
    
    total_delays = map_dbl(data, ~sum(.x$dep_delay, na.rm = TRUE) + sum(.x$arr_delay, na.rm = TRUE)),
    
    # Partie 3 : Remplacement des NA dans dep_delay par 0 et ajustement des retards négatifs
    data_with_adjusted_delays = map(data, ~mutate(.x, dep_delay = ifelse(.x$dep_delay < 0, 0, .x$dep_delay))),
    
    # Partie 4 : Extraction de retards spécifiques avec pluck()
    first_delay = map(data, ~pluck(.x, "dep_delay", 1)),
    first_10_delays = map(data, ~map(1:10, ~pluck(.x, "dep_delay", .))),
    
    # Partie 5 : Message pour les compagnies ayant plus de 500 vols
    message = map2(data, carrier, ~ifelse(nrow(.x) > 500, paste("More than 500 flights for", .y), NA)),
    
    # Partie 6 : Comparaison des retards entre départ et arrivée pour chaque compagnie
    delay_comparison = map2_dbl(data, data, ~mean(.x$dep_delay, na.rm = TRUE) - mean(.y$arr_delay, na.rm = TRUE)),
    
    # Partie 7 : Ajustement des retards négatifs (appliqué uniquement si des retards négatifs existent)
    adjusted_delays = modify_if(data, ~any(.x$dep_delay < 0), 
                                ~mutate(.x, dep_delay = replace(.x$dep_delay, .x$dep_delay < 0, 0))),
    
    # Partie 8 : Calcul des retards totaux avec pmap
    total_delay = map_dbl(data, ~sum(.x$dep_delay, .x$arr_delay, na.rm = TRUE)),
    
    # Partie 9 : Ajouter des messages avec l'indice de chaque groupe
    message_with_index = imap(data, ~paste("Carrier", .y, "has", nrow(.x), "flights")),
    
    # Partie 10 : Calcul de la moyenne des retards de départ pour chaque compagnie
    delay_summary = map_dbl(data, ~mean(.x$dep_delay, na.rm = TRUE, trim = 0))
  )

print(carrier_info_final)
```

## Exemple : résumé d'un vol 

### input: data flights & output: flights_summary

```{r}
flights_summary = flights %>%
  mutate(
    # Calcul de la vitesse : distance / (temps de vol / 60)
    speed = map2_dbl(distance, air_time, ~ ifelse(.y > 0, .x / (.y / 60), NA)),
    
    speed_result = map2(distance, air_time, safely(~ ifelse(.y > 0, .x / (.y / 60), NA))),

    # Utilisation de safely avec map2_dbl et extraction des résultats: évite arrêt & indicateur erreur & facilite débogage
    # speed_result = map2(distance, air_time, safely(~ ifelse(.y > 0, .x / (.y / 60), NA)))
    # map_dbl(flights_summary$speed_result, ~.x$result[1])
 
    # Catégoriser les retards de départ : court, moyen, long
    delay_category = map_chr(dep_delay, ~ ifelse(is.na(.x), "Unknown", 
                                                 ifelse(.x <= 30, "Short delay", 
                                                        ifelse(.x <= 60, "Medium delay", "Long delay")))),
    
    # Message combiné avec `imap` (en incluant l'indice du vol)
    message = imap_chr(dep_delay, ~ paste("Flight", .y, "has a departure delay of", .x, "minutes.")),
    
    # Calcul du ratio distance/temps de vol : distance / air_time
    time_ratio = map2_dbl(distance, air_time, ~ ifelse(.y > 0, .x / .y, NA)),
    
    # Message combiné avec toutes les informations : Carrier, Origine, Retard, Vitesse (pas dans data)
    message_combined = pmap_chr(
      list(carrier, origin, dep_delay, speed), 
      function(carrier, origin, dep_delay, speed) {
        paste("Carrier", carrier, "from", origin, "has a delay of", dep_delay, "mins with speed", speed, "km/h")
      }),
    
    # Vérifier si un vol est à l'heure : Retard inférieur à 15 min
    is_on_time = map_lgl(dep_delay, ~ .x <= 15),
    
    # Créer un indicateur de retard (1 si > 30 min, sinon 0)
    retard_indicator = map_int(dep_delay, ~ ifelse(!is.na(.x) && .x > 30, 1, 0)),
    
    # Utiliser `pluck` pour accéder à un élément spécifique dans une liste imbriquée
    fifth_air_time = possibly(pluck, otherwise = NA_real_)(air_time, 5),
    
    # Vérifier si un élément existe dans une liste (ici, le 2e élément de carrier)
    does_carrier_exist = map_lgl(carrier, ~length(.x) >= 2),
    
    # Utiliser `chuck` pour récupérer un élément spécifique (ici, le 2e élément de carrier)
    # pas de détail sur l'erreur
    # remplace erreur par une valeur de remplacement (cas index manquant, données aberrantes, manquantes)
    # pas d'interruption du code 
    chucked_carrier = possibly(chuck, otherwise = NA_character_)(carrier, 2),
    
    # Appliquer une modification conditionnelle aux retards (>30 min ajustés)
    dep_delay_adjusted = map_if(dep_delay, ~ !is.na(.x) & .x > 30, ~ .x * 1.5),
    
    # Modifier des éléments spécifiques en place avec `modify_at` (ici, les 1er et 5e éléments)
    modified_dep_delay = modify_at(dep_delay, c(1, 5), ~ .x + 10),
    
    # Appliquer une fonction à deux listes avec `map2` pour additionner speed et distance
    speed_and_distance_sum = map2(speed, distance, ~ .x + .y),
    
    # Utiliser `detect` pour trouver le premier vol avec un retard important (> 60 min)
    detected_delayed_flight = detect(dep_delay, ~ !is.na(.x) & .x > 60),
    
    # Vérifier si tous les vols sont en retard (> 30 min)
    all_delayed = every(dep_delay, ~ !is.na(.x) & .x > 30),
    
    # Vérifier si certains vols sont en retard (> 30 min)
    some_delayed = some(dep_delay, ~ !is.na(.x) & .x > 30),
    
    # Vérifier s'il n'y a aucun vol en retard (> 30 min)
    no_delayed = none(dep_delay, ~ !is.na(.x) & .x > 30),
    
    # Créer une colonne pour indiquer si un vol est en retard (> 30 min)
    is_delayed = map_lgl(dep_delay, ~ !is.na(.x) & .x > 30),
    
    # Modifier conditionnellement les éléments d'un vecteur (modifier les retards > 30 min)
    modified_delay_if = modify_if(dep_delay, .p = ~ !is.na(.x) & .x > 30, .f = ~ .x * 2)
  )

print(head(flights_summary))
```


# Conseils d'utilisation

1. **Utilisez les variantes typées ('map_dbl', 'map_int', etc.) quand vous connaissez le type de sortie**  
    Lorsque vous êtes certain du type de résultat attendu (numérique, entier, logique, etc.), les variantes typées comme `map_dbl`, `map_int`, etc., permettent de garantir que le résultat sera du type correct, évitant ainsi des erreurs ou des conversions inutiles.

2. **Préférez 'modify()' à 'map()' quand vous voulez modifier une liste en place**  
   `modify()` vous permet de modifier les éléments d’une liste tout en préservant sa structure d'origine. Si vous n'avez pas besoin de créer une nouvelle liste, cette fonction est plus adaptée que `map()`, qui retourne une nouvelle liste.

3. **Utilisez 'safely()' ou 'possibly()' pour gérer les erreurs**  
    Ces fonctions permettent de gérer les erreurs sans interrompre l'exécution du programme. Elles renvoient une valeur par défaut ou un objet sûr en cas d'erreur, ce qui améliore la robustesse de votre code.

4. **Combinez avec '%>%' pour des chaînes de traitement lisibles**  
    L'utilisation de l'opérateur `%>%` rend le code plus fluide et lisible. Cela permet d’enchaîner plusieurs opérations de manière naturelle, et de rendre votre code plus compréhensible et plus facile à déboguer.

5. **Utilisez les formules ('~') pour des fonctions simples, et 'function()' pour des fonctions plus complexes**  
    Les formules (`~`) sont plus concises et adaptées pour des transformations simples. Pour des logiques complexes ou des fonctions nécessitant plusieurs arguments, `function()` est plus flexible et offre plus de contrôle.

6. **Utilisez 'map2()' ou 'pmap()' quand vous avez plusieurs listes à traiter simultanément**  
    Ces fonctions sont optimisées pour travailler avec plusieurs listes en parallèle, évitant les boucles imbriquées complexes. Elles permettent de traiter plusieurs sources de données de manière propre et efficace.

7. **Appliquez 'pluck()' pour accéder à des éléments profonds dans des listes imbriquées**  
    `pluck()` est utile pour extraire rapidement un élément spécifique dans une liste ou un objet complexe, sans avoir à naviguer manuellement dans chaque niveau de profondeur, ce qui simplifie l'accès à des données imbriquées.

8. **Préférez 'map_if()' quand vous avez des conditions à appliquer uniquement à certains éléments**  
    `map_if()` permet d’appliquer une transformation uniquement aux éléments qui satisfont une condition donnée. Cela rend le code plus spécifique et plus efficace en évitant d’appliquer des transformations à des éléments non concernés.

9. **Utilisez 'walk()' quand vous voulez effectuer des effets de bord (comme imprimer des valeurs) sans retourner de résultat**  
    `walk()` est conçu pour les effets de bord, comme l'affichage de messages ou la modification d'états externes. Contrairement à `map()`, il ne retourne rien, ce qui est utile lorsque vous avez besoin de faire une action sans créer de nouvelle structure de données.

10. **Utilisez 'modify_if()' ou 'modify_at()' quand vous souhaitez modifier conditionnellement ou à des positions spécifiques**  
     Ces fonctions permettent de cibler des éléments spécifiques ou des positions dans une liste et d’appliquer des transformations. Elles sont utiles pour des scénarios où vous devez intervenir de manière ciblée sur des éléments ou des indices précis.